ACORDAO-COMPLETO-2362539

ACÓRDÃO 2471/2019 ATA 39/2019 - PLENÁRIO

VISTO, relatado e discutido este Relatório de Acompanhamento realizado, no âmbito da Fiscalização de Orientação Centralizada de Transferências Voluntárias (TC Processo 020.125/2018-6) , com o objetivo de averiguar as transferências voluntárias no Estado do Piauí que estivessem mais suscetíveis a desvio de recursos e de fornecer subsídios para a implementação de metodologia de avaliação de riscos e prevenção de irregularidades na execução desses repasses.
ACORDAM os Ministros do Tribunal de Contas da União, reunidos em Sessão Plenária, ante as razões expostas pelo Relator, em:
9.1. com fulcro no art. 43, inciso I, da Lei 8.443/1992, determinar à Caixa Econômica Federal, em relação aos Contratos de Repasse 830304, 849064 e 852583, e à Companhia de Desenvolvimento dos Vales do São Francisco e Parnaíba - Codevasf, quanto aos Convênios 850652, 834387 e 834351, que, no prazo de 90 (noventa) dias:
9.1.1. adotem providências com vistas à apuração e quantificação dos eventuais danos incorridos nas transferências voluntárias, em razão do sobrepreço decorrente dos serviços de pavimentação em paralelepípedo, nos termos do art. 8º da Lei 8.443/1992, do art. 197 do Regimento Interno/TCU, e da Instrução Normativa/TCU 71/2012;
9.1.2. na hipótese de alguns dos ajustes acima não terem produzidos efeitos (pagamentos) ou se ainda for possível retificá-los, tomem as medidas necessárias para que haja a repactuação dessas avenças com vistas ao atingimento do equilíbrio econômico financeiro e à obtenção do preço de mercado local, considerando que os itens atinentes aos "serviços de pavimentação em paralelepípedo" foram fixados com custos de insumos acima dos praticados na região, ocasionando significativo aumento no preço do serviço;
9.1.3. para efeito de fixação dos preços de mercado do insumo "fornecimento de paralelepípedo granítico", utilizem valores que reflitam as especificidades locais, devidamente fundamentados, consoante art. 8º do Decreto 7.983/2013;
9.1.4. remetam a este Tribunal as informações acerca do cumprimento dos subitens acima, incluindo o resultado das análises efetuadas;
9.2. determinar à Codevasf que, em relação a ata de registro de preços de 13/12/2018, realizada pela Codevasf-7ª Superintendência Regional, por meio do Pregão Eletrônico 6/2018, apenas promova novas contratações que contemplem os serviços de "pavimentação em paralelepípedo" se o custo unitário do insumo paralelepípedo estiver ajustado à realidade do mercado local; 
9.3. dar ciência à Caixa que, em futuras contratações de serviços comuns de engenharia, adote a modalidade pregão, preferencialmente em sua forma eletrônica, nos termos da Lei 10.520/2002, do recente Decreto 10.024/2019, bem como da jurisprudência deste Tribunal.;
9.4. determinar à Secretaria de Fiscalização de Infraestrutura Urbana do TCU - SeinfraUrb que autue processo específico de monitoramento para verificar se foram cumpridas as determinações acima, bem como avalie as informações trazidas pela Codevasf à peça 93, no âmbito do referido processo.

Acompanhamento realizado, no âmbito da Fiscalização de Orientação Centralizada de Transferências Voluntárias, com o objetivo de averiguar as transferências voluntárias que estivessem mais suscetíveis a desvio de recursos e de fornecer subsídios para a implementação de metodologia de avaliação de riscos e prevenção de irregularidades na execução desses repasses.

Caixa Econômica Federal - Caixa; Companhia de Desenvolvimento dos Vales do São Francisco e do Parnaíba - Codevasf; Governo do Estado do Piauí; Ministério das Cidades (extinto); Municípios de Vila Nova/PI, Oeiras/PI e Pimenteiras/PI; e Secretaria das Cidades do Estado do Piauí.

3. Interessado: Tribunal de Contas da União.

13.1. Ministros presentes: José Mucio Monteiro (Presidente), Walton Alencar Rodrigues, Raimundo Carreiro, Ana Arraes, Bruno Dantas e Vital do Rêgo.
13.2. Ministro-Substituto convocado: Augusto Sherman Cavalcanti.
13.3. Ministros-Substitutos presentes: Marcos Bemquerer Costa (Relator) e Weder de Oliveira.

ACORDAO-COMPLETO-2425259

Acórdão 1746/2021 - Plenário

CONSTRUCENTER CONSTRUCOES E COMERCIO LTDA - EPP

MARCOS BEMQUERER

Trata-se do Acompanhamento de transferências voluntárias no Estado do Piauí que estivessem mais suscetíveis a desvio de recursos, bem como ao fornecimento de subsídios para o aprimoramento de metodologia, em implementação, de avaliação de riscos e prevenção de irregularidades na execução de transferências voluntárias. 
2.	 Este Acompanhamento foi realizado pela Secretaria do TCU no Estado do Piauí - SEC-PI, nos meses de julho, agosto e setembro de 2018 e de janeiro e fevereiro de 2019, no âmbito da Fiscalização de Orientação Centralizada - FOC em transferências voluntárias selecionadas com base em riscos, coordenada pela Secretaria do TCU no Estado do Ceará - Sec-CE. 
3.	Ao todo integraram a referida FOC nove processos de acompanhamento relativos às transferências voluntárias nos seguintes estados: Ceará (TC Processo 040.392/2018-0) ; Goiás (TC Processo 033.529/2018-3) ; Mato Grosso (TC Processo 023.314/2018-4) , Minas Gerais (TC Processo 020.239/2018-1) ; Paraíba (TC Processo 023.298/2018-9) ; Rio Grande do Norte (TC Processo 036.869/2018-0) ; Rio Grande do Sul (TC Processo 036.479/2018-7) ; Santa Catarina (TC Processo 024.576/2018-2) ; e Piauí (TC Processo 021.296/2018-9, que ora se aprecia) . O resultado das ações fiscalizatórias está consolidado no TC Processo 020.125/2018-6, apreciado por meio do Acórdão 1048/2019-TCU-Plenário (de minha relatoria) .
4.	Segundo as conclusões da unidade consolidadora, a presente Fiscalização de Orientação Centralizada cumpriu o objetivo proposto, possibilitando a criação e utilização de metodologia de acompanhamento de transferências voluntárias com base em risco, com a consequente priorização de instrumentos a serem auditados pelas unidades técnicas do TCU. 
5.	De modo geral, percebeu-se um incremento significativo na eficiência do processo de seleção de objetos para serem alvo de ação de controle com o uso da metodologia adotada no trabalho, que permite classificar as transferências voluntárias em níveis diferenciados de riscos com base nas trilhas de auditoria previamente definidas.
6.	No que se refere especificamente a este Acompanhamento, foram verificadas seis transferências voluntárias indicadas no quadro a seguir, todas tendo por objeto a pavimentação de ruas em paralelepípedo:
	Avença
	Concedente
	Convenente
	Observações
	Recursos federais (R$) 

	Contrato de Repasse Siconv 830304
	Ministério das Cidades (extinto) 
	Secretaria das Cidades do Estado do Piauí
	Obras em Floriano/PI, Altos/PI e Picos/PI. 
As obras em Floriano/PI, no valor de R$ 1.005.193,67, estavam praticamente concluídas por ocasião da visita da equipe de auditoria em 12/2/2019 (peça 32) . Não haviam sido iniciados os serviços nos outros dois municípios, por ocasião da vistoria.
	2.965.600,00

	Contrato de Repasse Siconv 849064
	Ministério das Cidades (extinto) 
	Município de Vila Nova do Piauí/PI
	Não foi realizada verificação in loco. 
	493.100,00

	Contrato de Repasse Siconv 852583
	Ministério das Cidades (extinto) 
	Município de Oeiras/PI
	As obras foram visitadas pela equipe de auditoria em 13/2/2019 (peça 33, p. 16-19) .
	498.600,00

	Convênio Siconv 850652
	Companhia de Desenvolvimento dos Vales do São Francisco e do Parnaíba - Codevasf
	Município de Oeiras/PI
	As obras não haviam sido iniciadas até 13/2/2019, conforme verificado no local pela equipe de auditoria (peça 33, p. 2-5) ;
	800.000,00

	Convênio
Siconv 834387
	Codevasf
	Município de Oeiras/PI
	O Relatório de Acompanhamento de Empreendimentos - RAE indica 100% de execução física (peça 52, p. 20-28) . Registros fotográficos de 13/2/2019 da equipe de auditoria constam da peça 33, p. 7-14.
	475.000,00

	Convênio Siconv 834351
	Codevasf
	Município de Pimenteiras/PI
	O RAE, elaborado em 3/9/2018 por Analista da 7ª Superintendência Regional da Codevasf, indica 40,77% de execução física (peça 55, p. 93-102) . Os registros fotográficos de 14/2/2019 feitos pela equipe de auditoria constam da peça 38.
	1.900.000,00

7.	A principal conclusão do Relatório de Acompanhamento foi a ocorrência de sobrepreço, da ordem de 70%, no item orçamentário "pavimentação em paralelepípedo", decorrente da adoção do preço do insumo aquisição de paralelepípedo que, embora utilize a composição de custos unitários do Sistema Nacional de Pesquisa de Custos e Índices - Sinapi, está com valor superior ao do mercado local/regional.
8.	Transcrevo a seguir, com as adaptações de forma pertinentes, excerto do Relatório de Acompanhamento da peça 73, em que a situação encontrada para o mencionado achado é descrita pela equipe condutora deste trabalho fiscalizatório, havendo a sugestão do correspondente encaminhamento:
'24.	A situação encontrada pela equipe de auditoria foi de sobrepreço médio de aproximadamente 72% no item 'pavimentação em paralelepípedo', presente nos planos de trabalho aprovados pelos Concedentes e nos correspondentes contratos celebrados com vistas à execução dos objetos de todas as transferências voluntárias ora auditadas (item de maior materialidade) - ver detalhes dessas transferências no item 17 deste Relatório - em  relação ao preço calculado por equipe de auditoria do Tribunal de Contas do Estado do Piauí (TCE-PI) , com base em pesquisas de preço dos insumos no mercado local, apontado em relatório datado de 19/12/2018 (peça 34) :
Sobrepreço no item orçamentário 'pavimentação em paralelepípedo'
	Transfe-
rência
	Concedente
	Convenente
	Preço Unitário - Plano de Trabalho aprovado (R$) - A
	Preço Unitário - Contrato (R$) - B
	Preço Unitário - TCE-PI, com o respectivo BDI contratual (R$) - C
	Sobrepreço contratual 
 (%) 
B/C

	830304
	Ministério das Cidades / CEF
	Secretaria das Cidades do Estado do Piauí (obras em Floriano-PI) 
	93,91 
 (peça 57) 
	93,48
 (peça 58) 
	56,55
	65,29

	849064
	Ministério das Cidades / CEF
	Município de Vila Nova do Piauí
	98,57
 (peça 61) 
	92,43
 (peça 62) 
	55,50
	66,54

	852583
	Ministério das Cidades / CEF
	Município de Oeiras
	96,99
 (peça 65) 
	96,75
 (peça 66) 
	55,02
	75,84

	850652
	Codevasf
	Município de Oeiras
	98,03
 (peça 40, p. 41-44) 
	97,88
 (peça 44, p. 5-8) 
	55,20
	77,32

	834387
	Codevasf
	Município de Oeiras
	95,13
 (peça 48, p. 31-40) 
	95,12
 (peça 51, p. 5-10) 
	54,71
	73,86

	834351
	Codevasf
	Município de Pimenteiras
	93,26
 (peça 54, p. 24-43) 
	93,26
 (peça 55, p. 59-79) 
	54,37
	71,53

	Média aritmética
	95,98
	94,82
	55,23
	71,73%

25.	Os sobrepreços acima identificados resultaram da ausência de pesquisa no mercado local do principal insumo integrante da composição desse item orçamentário (aquisição do paralelepípedo) , tendo sido atribuídos preços próximos ao do Sinapi, que, atualmente, tem como referência o mercado de São Paulo.
25.1.	Ressalte-se que, no Piauí, a partir de novembro de 2014, o Sinapi passou a utilizar os preços desse insumo pesquisados no mercado de São Paulo, em detrimento de pesquisas no mercado local/regional, o que acarretou um acentuado e repentino acréscimo no preço do insumo (aquisição de paralelepípedo) , equivalente a 111%, de acordo com o mencionado Relatório do TCE-PI (peça 34, p. 9) .
25.2. 	A propósito, não se teve notícia de quaisquer problemas na execução dessa espécie de obra com os preços anteriores a novembro de 2014, baseados no Sinapi com insumos do mercado local/regional e bastante inferiores aos atuais.
26.	As contratações efetivadas com sobrepreço poderiam ter sido evitadas pelo menos em duas oportunidades, como resultado das atuações dos Concedentes ou dos Convenentes. 
26.1.	A adequação ao mercado local dos valores orçados pelos Convenentes no Plano de Trabalho ao mercado local deveria ter sido exigida pelos Concedentes (Caixa e Codevasf) por ocasião da avaliação técnica prévia à celebração dos ajustes. 
26.1.1.	De fato, o próprio Manual do Sinapi (item 2.1.2 - peça 35, p. 26) prevê a necessidade de ajustes nos orçamentos quando os preços dos insumos adotados por esse referencial são muito diferentes daqueles do mercado local, inclusive exemplificando essa necessidade de ajuste para a 'situação onde o insumo tem origem de preço 'AS' (atribuído São Paulo) e é muito significativo na curva ABC do orçamento', ajustes esses que não foram realizados nos presentes casos, nos quais o insumo paralelepípedo no Sinapi-São Paulo representa cerca de 56% na composição do item orçamentário pavimentação em paralelepípedo (ver composição desse item na peça 34, p. 11) , o qual, de seu turno, representa mais de 90% dos orçamentos totais (v. orçamentos ora analisados nas peças 44, 51, 54, 58, 61 e 66, correspondentes a cada uma das 6 transferências voluntárias ora auditadas) .
26.2.	Também foi fator relevante para a efetivação do sobrepreço contratual apontado a falta de competitividade real nos procedimentos licitatórios correspondentes, uma vez que não se apresentaram justificativas para a não adoção da modalidade pregão, preferencialmente na forma eletrônica, e, além disso, em todos os procedimentos licitatórios realizados para consecução dos objetos intermediados pela Caixa Econômica Federal houve apenas uma proposta válida (ver atas de julgamento das propostas nas peças 42, p. 31-35 (Siconv 850652) , 50, p. 16-25 (834387) e 55, p. 83-84 (834351) , da Codevasf; e nas peças 59 (830304) , 63 (849064) e 67 (852583) , da Caixa.  
26.2.1.	O entendimento do TCU é no sentido da obrigatoriedade da utilização da modalidade pregão, preferencialmente na sua forma eletrônica, na aquisição de serviços comuns de engenharia (Acórdão 505/2018-TCU-Plenário, Relator: Augusto Nardes; Acórdão 1936/2011-TCU-Plenário, Relator: Aroldo Cedraz; e Súmula-TCU 257) . 
26.2.2.	Aliás, essa obrigatoriedade da utilização da modalidade pregão está expressamente prevista nos contratos de repasse que tiveram a interveniência da Caixa Econômica Federal (ver item 17.1 deste relatório) .  
26.2.3.	Caso houvesse competitividade concreta, o próprio mercado adequaria os altos preços constantes dos orçamentos-base dos certames, reduzindo-os aos patamares do mercado local.
27.	É de se notar que a própria Caixa Econômica Federal (instada em 5/9/2018 pela Controladoria-Geral do Estado do Piauí - CGE-PI - peça 29, p. 3-38 -, acerca  da inadequação do preço do Sinapi para o item pavimentação em paralelepípedo apontada em outros relatórios de auditoria do TCE-PI, de 28/6/2018 e 25/7/2018) asseverou, em 19/9/2018, que 'assiste razão ao TCE-PI, já que para atender as especificidades locais, o Tomador poderá justificar preço diferente do SINAPI através de pesquisa de mercado, principalmente quando o insumo tem preço AS - atribuído São Paulo' e que a área técnica responsável já teria solicitado ao IBGE que realizasse cotação local no Piauí e não atribuísse o valor do insumo de São Paulo (peça 29, p. 1-2) .
27.1.	Na verdade, de acordo com o próprio Manual do Sinapi (item 2.1.2 - peça 35, p. 26) , os orçamentos dos planos de trabalho dos ajustes deverão atender às especificidades locais, o que deverá ser cobrado por ocasião da análise técnica dos Concedentes feita previamente às suas celebrações.  Essa cobrança pela Caixa das adequações necessárias tem, pois, a natureza jurídica de um poder-dever. 
27.2.	Nessa resposta à CGE-PI, a Caixa menciona orçamentos elaborados com 'preços fornecidos por jazidas legais e homologadas', sendo que, no entanto, nas contratações efetivadas, não houve quaisquer exigências e comprovações nesse sentido.
27.3.	Finalmente, registre-se que a CGE-PI informou, em 5/9/2018 (peça 29, p. 5) , que, no Sinapi, para os estados da Região Nordeste Ceará, Maranhão, Paraíba, Alagoas, Pernambuco e Rio Grande do Norte, também estava sendo adotado o preço do insumo paralelepípedo pesquisado no mercado de São Paulo.
27.3.1.	Com relação aos estados de Pernambuco e Rio Grande do Norte, a alteração no Sinapi, no sentido da adoção do preço do insumo de São Paulo, em detrimento do preço do mercado local até então praticado, ocorreu em maio de 2018, sendo que, em consequência, o preço referencial do Sinapi desse insumo aumentou, abruptamente, em percentuais equivalentes a 104,29% e 214,28%, respectivamente.
27.3.2.	Então, muito provavelmente, o sobrepreço ora apontado deve estar ocorrendo também em transferências voluntárias de recursos federais destinadas a esses outros estados da federação.
28.	É de se notar, outrossim, que o sobrepreço do item orçamentário pavimentação em paralelepípedo também ocorreu na ata de registro de preços de 13/12/2018, válida por um ano, realizada pela Codevasf-7ª Superintendência Regional por meio do Pregão Eletrônico n. 6/2018 (a composição desse item no orçamento-base em questão foi feita com o preço do insumo no Sinapi baseado no mercado de São Paulo) , no valor de R$ 12 milhões, com preço unitário registrado de R$ 79,40 (peça 36) , 43,78% superior à média dos preços apurados pelo TCE-PI com base no preço do insumo paralelepípedo pesquisado no mercado local (ver item 24 deste Relatório) . 
29.	Corroborando o sobrepreço apontado, vejam-se as recentes contratações administrativas do serviço de pavimentação em paralelepípedo feitas por órgãos da Prefeitura Municipal de Teresina-PI, nas quais as composições dos respectivos orçamentos-base utilizaram os preços dos insumos do mercado local, bastante inferiores aos do Sinapi - 'AS' - atribuído São Paulo -, que apresentaram preço unitário médio de R$ 49,97 (peça 37, que contém dados obtidos junto ao TCE-PI) , ainda menores do que os decorrentes da pesquisa feita pela equipe de auditoria do TCE/PI e que serviram de base para o cálculo do sobrepreço feito no item 24 deste relatório:
	Órgão
	Número da licitação
	Data de abertura
	Preço unitário com BDI (R$) 

	SDU-Centro/Norte
	CONC 07/18
	25/5/2018
	50,44

	SDU-Centro/Norte
	CONC 08/18
	4/6/2018
	50,44

	SDU-Leste
	CONC 04/18
	27/3/2018
	43,13

	SDU-Leste
	CONC 28/17
	1º/3/2018
	54,13

	SDU-Leste
	CONC 05/18
	23/4/2018
	43,13

	SDU-Leste
	CONC 05/18
	25/4/2018
	54,77

	SDU-Leste
	CONC 06/18
	11/5/2018
	52,11

	SDU-Leste
	CONC 27/17
	15/5/2018
	52,11

	SDU-Leste
	CONC 09/2018
	4/6/2018
	47,32

	SDU-Leste
	CONC 03/2018
	25/5/2018
	52,11

	Média aritmética
	R$ 49,97

30.	A Lei 8.666/1993 estabelece, em seu art. 43, inciso IV, a necessidade de conformidade dos preços da proposta com os 'preços correntes no mercado'. Trata-se de uma norma geral, concretizadora do princípio constitucional da economicidade, que, pois, deve ser aplicada por todos os entes da federação. Assim, na elaboração dos orçamentos destinados às contratações administrativas, os preços do Sinapi deverão ser afastados quando não condizentes com os de mercado. 
30.1.	Os preços do Sinapi devem, pois, por força do princípio da legalidade, ser encarados como limites máximos de aceitabilidade dos preços, e não como representativos dos preços do mercado.
31.	Assim, os Concedentes e Convenentes não cumpriram os critérios (padrões que expressam o que deveria ter sido feito) constantes das seguintes normas:
31.1.	Quanto à necessidade de compatibilidade dos preços a serem contratados com aqueles praticados no mercado local:
	a) princípio constitucional da economicidade (CF, art. 70, caput) ;
	b) Lei 8.666/1993, arts. 3º e 43, inciso IV; e
	c) Manual do Sinapi, item 2.1.2 (peça 35, p. 26) .
31.2.	Quanto à aferição dessa compatibilidade pelos Concedentes previamente à celebração dos ajustes:
	a) Portaria Interministerial 424, de 30/12/2016, arts. 6º, inciso II, alínea 'b'; 19, inciso V; 20; e 21, § 4º; e
b) Termos dos ajustes celebrados pelos Concedentes - peças 39 (Siconv 850652) , 46 (834387) e 53 (834351) , da Codevasf; e peças 56 (830304) , 60 (849064) e 64 (852583) , da Caixa, que preveem análise técnica dos orçamentos previamente à celebração dos ajustes.
31.3.	Quanto à obrigatoriedade do uso da modalidade pregão para a aquisição de bens e serviços comuns de engenharia, a exemplo dos serviços de pavimentação em paralelepípedo:
	a) Portaria Interministerial 424, de 30/12/2016, art. 49, § 1º; e
b) Acórdão 505/2018-TCU-Plenário, Relator: Augusto Nardes; Acórdão 1936/2011-TCU-Plenário, Relator: Aroldo Cedraz; e Súmula-TCU 257.
32.	A presente situação encontrada de sobrepreço decorreu das seguintes causas principais:
a) ausência de avaliação, pelos Concedentes, da compatibilidade dos orçamentos dos Planos de Trabalho dos ajustes com os preços de mercado (itens 24, 25 e 26.1 deste relatório) ; e 
b) ausência de competitividade nos certames realizados pelos Convenentes (item 26.2 deste relatório) , provavelmente decorrente da falta de adoção da modalidade pregão, preferencialmente na forma eletrônica.	
33.	Por outro lado, verificaram-se os seguintes efeitos deletérios da presente situação irregular:
a) falta de geração de maior utilidade econômico-social para os recursos já repassados pelos Concedentes, uma vez que o sobrepreço ensejou a execução de menores metas físicas do que aquelas que seriam executadas se tivesse havido a contratação pelos preços de mercado; e
b) aumento do risco de desvio de finalidade em propostas de alocação de recursos feita pelos Convenentes, no sentido de optarem por obras de pavimentação em paralelepípedo, com sobrepreço, em detrimento de obras mais prioritárias do ponto de vista econômico-social.
33.1.	É provável, por exemplo, que o risco de desvio de finalidade referido na alínea 'b' acima tenha se concretizado durante a execução do Contrato de Financiamento 0477608-24, de 29/1/2018, celebrado entre a União e o Governo do Estado do Piauí (Finisa II) , no valor de R$ 315 milhões (objeto do TC Processo 010.441/2018-2) , tendo em vista que as obras de pavimentação em paralelepípedo, que, estima-se, inicialmente representavam menos de 5% do valor total do Plano de Aplicação contratual original, passaram a representar mais de 60% desse montante no Plano de Aplicação em vigor.
34.	A presente irregularidade deve ensejar medida cautelar deste Tribunal (art. 276 do Regimento Interno/TCU) para, de imediato, evitar a ocorrência de novos ajustes de transferências voluntárias ou de novas contratações em execução direta com sobrepreço no item pavimentação em paralelepípedo dos respectivos orçamentos. 
34.1.	Como visto acima, os preços do item pavimentação em paralelepípedo estão bastante superiores aos do mercado local, em inobservância ao princípio constitucional da economicidade (CF, art. 70, caput) ; aos arts. 3º e 43, inciso IV, da Lei n. 8.666/1993; ao item 2.1.2 do Manual do Sinapi; e aos arts. 6º, inciso II, alínea 'b'; 19, inciso V; 20; e 21, § 4º, da Portaria Interministerial 424, de 30/12/2016. Está, pois, caracterizado o fumus boni iuris.
34.2.	A causa inicial do sobrepreço apontado é a falta de pesquisa dos preços do insumo paralelepípedo no mercado local, sendo que nos orçamentos está havendo a indevida adesão, praticamente automática, aos preços constantes do Sinapi baseados no mercado de São Paulo ('AS' - atribuído São Paulo) , que são bastante superiores aos primeiros. A medida cautelar ora proposta visa a inibir essa causa do sobrepreço.
34.3.	O periculum in mora também está evidenciado, uma vez que a continuidade da prática desta irregularidade resultará em novos ajustes de transferências voluntárias e novas contratações em execução direta tendo por objeto serviços de pavimentação em paralelepípedo com orçamentos com relevante sobrepreço  (ver item 24 deste Relatório) .
34.3.1.	Destaque-se, também, os efeitos deletérios da presente situação irregular, elencados no item 33 deste Relatório (execução de menores metas físicas e desvio de finalidade na alocação de recursos pelos Convenentes) .
34.4.	De outra parte, verifica-se que a adoção da medida cautelar não é capaz de trazer qualquer prejuízo aos Concedentes, Convenentes ou ao interesse público. Não há, pois, periculum in mora reverso. Na verdade, com a medida cautelar ora proposta, serão evitados novos casos de sobrepreço no item pavimentação em paralelepípedo.
35.	O presente achado de auditoria deve, preliminarmente, ensejar proposta de encaminhamento no sentido de determinação de medida cautelar à Caixa Econômica Federal e à Codevasf para evitar a ocorrência de novos ajustes de transferências voluntárias ou de novas contratações em execução direta com sobrepreço no item pavimentação em paralelepípedo dos respectivos orçamentos e com falta injustificada da realização da modalidade pregão, preferencialmente na forma eletrônica, para a consecução dos respectivos objetos. 
IV. Análise dos comentários dos gestores
36.	Não houve o encaminhamento de relatório preliminar aos gestores para comentários, uma vez que os achados detectados no presente trabalho não ensejam a responsabilização, no momento, dos gestores responsáveis (cf. NAT 145 e Acórdão 1255/2013-TCU-Plenário) . Outrossim, no cronograma da presente FOC, não houve a previsão de prazos relativos a tais comentários. Por fim, entende-se que a natureza da irregularidade apontada nos autos exige a imediata adoção de medida cautelar, inaudita altera pars, razão pela qual, excepcionalmente, no caso concreto, será dispensado o prévio encaminhamento do relatório preliminar aos gestores para comentários.
9.	Com essas considerações, a Sec-PI, em pareceres uniformes, apresentou a seguinte proposta de encaminhamento (peças 73-75) :
	9.1. Determinar cautelarmente, inaudita altera pars, até que o preço do insumo paralelepípedo no Sinapi volte a se basear nos preços nos mercados locais/regionais, nos termos do art. 276, caput, do Regimento Interno/TCU:
39.1.1. 	À Caixa Econômica Federal e à Codevasf que exija, para novos ajustes de transferências voluntárias:
	a) por ocasião da análise técnica prévia às celebrações (arts. 6º, inciso II, alínea "b"; 19, inciso V; 20; 21, § 4º, da Portaria Interministerial 424, de 30/12/2016) , que os respectivos orçamentos dos planos de trabalho para o item pavimentação em paralelepípedo, sejam feitos com base nos preços do insumo paralelepípedo no mercado local, indeferindo aqueles simplesmente baseados em preços do insumo no Sinapi pesquisados em São Paulo ('AS' - atribuído São Paulo) , ante a sua grande superioridade em relação aos preços dos insumos das obras da espécie que estão sendo efetivamente contratadas e executadas, com fundamento no princípio constitucional da economicidade (CF, art. 70, caput) ; nos arts. 3º e 43, inciso IV, da Lei 8.666/1993; e no item 2.1.2 do Manual do Sinapi; e
	b) a realização da modalidade licitatória pregão, preferencialmente na forma eletrônica, para a consecução dos objetos das transferências (art. 49, § 1º, da Portaria Interministerial 424, de 30/12/2016; e Acórdão 505/2018-TCU-Plenário, Relator: Augusto Nardes; Acórdão 1936/2011-TCU-Plenário, Relator: Aroldo Cedraz; e Súmula-TCU 257) ;
39.1.2.	À Codevasf que só proceda a novas contratações de serviços de pavimentação em paralelepípedo em execução direta com base nos preços do insumo paralelepípedo no mercado local, inclusive novas contratações decorrentes da ata de registro de preços de 13/12/2018, válida por um ano, realizada pela Codevasf-7ª Superintendência Regional por meio do Pregão Eletrônico n. 6/2018, com fundamento no princípio constitucional da economicidade (CF, art. 70, caput) ; nos arts. 3º e 43, inciso IV, da Lei 8.666/1993; e no item 2.1.2 do Manual do Sinapi;
39.2.	Determinar, nos termos do art. 276, § 3º, do Regimento Interno/TCU, as oitivas da Caixa Econômica Federal e da Codevasf para, no prazo de 15 dias, manifestarem-se sobre os fatos apontados neste Relatório, especialmente quanto às irregularidades ensejadoras das medidas cautelares acima, alertando-as quanto à possibilidade de o Tribunal vir a fazer determinações definitivas acerca da matéria;
39.3.	Enviar cópia do relatório, voto e acórdão que vier a ser proferido para a Caixa Econômica Federal e para a Codevasf, para ciência da deliberação e cumprimento das respectivas medidas cautelares;
39.4.	Encaminhar à unidade técnica coordenadora da presente fiscalização de orientação centralizada (Secretaria do TCU no Estado do Ceará) cópia deste relatório, acompanhado das peças sigilosas 16 a 21 e 70 destes autos."
10.	Não obstante as razões expostas pela Secretaria do TCU no Estado do Piauí - SEC-PI, determinei, com fundamento no art. 276, §§ 2º e 4º, do Regimento Interno/TCU, a realização da prévia oitiva da Caixa e da Codevasf, a fim de que se manifestassem acerca das ocorrências a seguir indicadas:
	a) Caixa: 
	a.1) sobrepreço no item orçamentário "pavimentação em paralelepípedo", em razão da adoção, para o insumo paralelepípedo, de custo disponibilizado no Sinapi para o Estado do Piauí, pesquisado em São Paulo ("AS" - atribuído São Paulo) , o qual é significativamente superior ao obtido no mercado local/regional;
	a.2) não exigência de realização de licitação pela modalidade pregão, preferencialmente na forma eletrônica, para objetos de transferências voluntárias que são considerados serviços comuns, a exemplo do ocorrido nos Contratos de Repasse (Siconv) 830304, 849064, 852583;
	b) Codevasf: sobrepreço no item orçamentário "pavimentação em paralelepípedo", identificado em orçamentos constantes dos planos de trabalho de transferências voluntárias aprovados pela Concedente, tal como ocorrido nos convênios (Siconv) 850652, 834387 e 834351, bem como no Pregão Eletrônico 6/2018, realizado pela 7ª Superintendência Regional da Codevasf, e na Ata de Registro de Preço dele decorrente, vigente por doze meses a partir de 13/12/2018.
11.	Carreadas ao processo as respectivas manifestações, a Secretaria de Fiscalização de Infraestrutura Urbana - SeinfraUrb as avaliou na instrução de peça 89, da qual reproduzo a seguir, com os ajustes de forma pertinentes, o seguinte excerto:
"EXAME TÉCNICO
Realização das oitivas
10.	Diante do Despacho Ministerial, foram expedidos os ofícios de Oitiva 069/2019 e 0070/2019-TCU/SecexAdministração, destinados, respectivamente, à Superintendência da Caixa Econômica Federal no Piauí e à Superintendência Regional da Codevasf para que estas entidades se manifestassem acerca das ocorrências relatadas (peças 76 e 77) .
11.	Em atendimento à oitiva do Tribunal, a Caixa Econômica Federal, por meio da Gerência Nacional de Operações de Transferências de Recursos Públicos, apresentou sua manifestação contida à peça 79.
Manifestação da Caixa - sobrepreço no item orçamentário 'pavimentação em paralelepípedo'
12.	Quanto ao primeiro item do ofício, a Caixa informa que a formação do preço é baseado em pesquisa mensal efetuada pelo IBGE (art. 3º, parágrafo único, do Decreto 7.983/2013) e que esse órgão tem dificuldade de obter mensalmente o preço para todos os insumos do Sinapi em todas as Unidades da Federação. Aduz que foi estabelecida metodologia para, mensalmente, informar o preço para todos os insumos ativos, que foi denominada 'Atribuição São Paulo - AS' e que os relatórios mensais de insumos e composições disponibilizados em www.caixa.gov.br/sinapi passaram, desde 2013, a contar com legenda para indicar a origem de preço.
13.	Ressalta que os relatórios do Sinapi têm a informação da origem de preços para cada insumo por localidade, sendo oportuno observar a notação no relatório de insumos, com a seguinte classificação:
C: correspondente a preço coletado pelo IBGE adotado para o mês de referência do relatório;
CR: correspondente a preço obtido por meio do coeficiente de representatividade do insumo (metodologia família homogênea de insumos) ;
AS: Correspondente a preço atribuído com base no preço do insumo para a localidade de São Paulo (devido à impossibilidade de definição de preço para localidade em função da insuficiência de dados coletados) .
14.	Ademais, consigna que 'em decorrência da origem de preço para os insumos, a composição tem seu custo indicado com a seguinte origem de preço, no relatório de Composições':
C - quando todos os itens utilizados na composição têm preço coletado pelo IBGE ou Coletado Caixa (quando indicado na descrição do insumo) adotado para o mês de referência do relatório;
CR - quando existe ao menos um item da composição com preço obtido por meio do coeficiente de representatividade do insumo, desde que não haja nenhum item com preço atribuído;
AS - quando existe ao menos um item da composição com preço atribuído com base no preço de insumo para a localidade de São Paulo.
15.	Por outro lado, os representantes da Caixa informam que o item 2.1.2 ('Coleta de Preços') do livro de Metodologias e Conceitos do Sinapi, na página 16, impõe que 'de posse de informações sobre a origem dos preços e a metodologia de coleta empregada, o orçamentista deve realizar os ajustes necessários para os casos específicos em que as premissas de coleta de preços de insumos do Sinapi são muito diferentes do caso particular do orçamento'.
16.	Relatam também que, em 17/8/2018, a área técnica do TCU já havia constatado a ocorrência, mencionando que 'no Sinapi o custo do paralelepípedo em São Paulo, era muito superior à realidade de muitos estados (Sinapi = aprox. R$ 1.000,00; realidade: aprox. R$ 350,00) '. Sugeriu que fosse revisto o custo desse insumo.
17.	Em reposta a essa indagação, o IBGE se manifestou, em 17/10/2018, informando que três fatores contribuíam para a diferença entre os preços 'Atribuído São Paulo' e os pesquisados pelo TCU: informalidade, dimensão das peças e composição mineral.
18.	Os representantes da Caixa ressaltam que o IBGE informou utilizar em seu cadastro somente informações de fornecedores que possuem CNPJ ativo e que, no Nordeste, a comercialização do paralelepípedo é feita, em grande parte, de maneira informal, o que dificulta e restringe a identificação dos fornecedores que possuem tal CNPJ ativo. 
19.	Acrescentam que, para passar a utilizar preço com coleta na UF (em vez do atribuído SP) , o Instituto consultou as indicações sugeridas pela Auditoria do TCU para o Estado do Piauí, confirmando a comercialização do paralelepípedo em 4 locais dos 5 indicados e que iria implementar tais locais de coleta já na próxima coleta mensal. 
20.	Argumentam que o IBGE continuaria buscando a ampliação da amostra, tendo em vista o alto índice de perda dos informantes locais registrados para este tipo de segmento, prejudicando a divulgação do preço mediano.
21.	Quanto às 'dimensões das peças' de paralelepípedo, afirmam que o IBGE esclareceu que enquanto na região Sudeste são necessárias de 30 a 35 peças para se executar um metro quadrado, na região Nordeste são necessárias de 50 a 60 peças, uma diferença superior a 60%, acrescentando que também há diferença na composição mineral, sendo utilizado na região Nordeste material mais barato (pedra 'roxa' ou 'preta') .
22.	Aduzem que, em face dessa diferença, a Caixa, em conjunto com o IBGE, adequou a Ficha Técnica do Insumo 4385 (peça 80) , atualizada em 16/1/2019, prevendo-se a possibilidade de diferença de custos em função da regionalidade dos materiais, conforme se depreende das informações gerais da ficha transcritas abaixo:
'Tem origem em dois tipos de pedra: granítica ou basáltica. É a pedra que apresenta alta resistência e durabilidade, sendo recomendado para áreas com movimentação intensa de cargas abrasivas, de óleos diversos e combustíveis, onde outros tipos de pisos teriam desgaste acentuado, pedras essas que possuem a forma de um sólido tipo prisma cujas bases são paralelogramos. Deve possuir forma regular, uniforme e padronizada, com 6 lados, onde seja necessário de 30 a 35 peças para executar o metro quadrado de pavimento. Regionalmente, pode haver diferença nas dimensões das peças, o que acarretará variação na 'cobertura' por metro quadrado e no tipo de pedra localmente utilizada (roxa, preta, cinza etc.) . Por conseguinte, poderá ocorrer variação no preço do insumo. Embora usualmente comercializado por milheiro, pode ser vendido por m² ou tonelada. A coleta de preços é realizada em estabelecimentos legalmente formalizados e com CNPJ ativo.'
23.	Ainda em atendimento ao subitem 'a' do ofício da oitiva, os representantes da Caixa informam que, se uma determinada composição apresenta um insumo - ou composição auxiliar - com origem AS, esse questionamento já foi discutido no âmbito interno da Caixa quando ficou definido em 18/01/2019 - indicando o contido no normativo interno de engenharia AE099 - ser papel do orçamentista do tomador a escolha das CPU's e a apresentação do orçamento com a respectiva Anotação de Responsabilidade Técnica - ART/RRT. Porém, afirmam ser necessária a atenção do profissional da Caixa quando da realização da análise quantitativa dos contratos de repasses, verificar se os 'AS' refletem a realidade do orçamento.
24.	Explicitam que o normativo AE099, desde 15/2/2019 já dispõe da seguinte exigência:
'3.2.11.10.4 Caso o arquiteto/engenheiro da GIGOV/REGOV identifique que nos serviços significativos haja insumo atribuído como 'AS' (atribuído São Paulo) deve acionar o Tomador quanto à possibilidade de atribuir um custo que reflita a realidade local ou a apresentação de relatório técnico elaborado pelo seu orçamentista justificando a manutenção do insumo como 'AS'.'
25.	Acrescentam, ainda, que na próxima revisão do AE099 ficará assente que na fase de análise, o tomador poderá apresentar, junto à documentação técnica requerida, declaração de seu orçamentista de que reviu todos os itens com AS atribuído, e que tais preços estão aderentes à obra. Isto porque, a verificação da atribuição não é papel só do empregado Caixa, mas principalmente do orçamentista do tomador. Assim, o item será modificado para:
'3.2.11.10.4 Caso o arquiteto/engenheiro da GIGOV/REGOV identifique que nos serviços significativos haja item - insumo ou composição - atribuído como 'AS' (atribuído São Paulo) deve verificar a pertinência, se considerar que tal item se reveste de relevância, de arguir o Tomador quanto à possibilidade de atribuir um custo que reflita a realidade local ou a apresentação de relatório técnico elaborado pelo seu orçamentista justificando a manutenção do insumo como 'AS'.
3.2.11.10.4.1 Caso o Tomador apresente, junto com a planilha orçamentária, declaração firmada pelo orçamentista de que foram mantidos os valores dos serviços com insumo atribuído 'AS' (atribuído São Paulo) o procedimento anterior fica dispensado.'
Manifestação da Caixa - não exigência de licitação pela modalidade pregão para os contratos
26.	Quanto ao subitem 'b', os representantes da Caixa consideram que, para os casos relatados, não seria exigível a realização de pregão, haja vista que se trata de contratos de obras, conforme relatado no próprio subitem 17.1 do Relatório de auditoria (peça 73, p. 10) . Asseguram que a utilização do pregão é vedada pela Lei 10.520, utilizada para aquisição de bens e serviços comuns. Situação que não se aplica às obras contratadas.
27.	Consideram inadequados os fundamentos utilizados para a obrigatoriedade da utilização do Pregão (Portaria Interministerial 424, de 30/12/2016, art. 49, § 1º; o Acórdão 505/2018-TCU-Plenário, Relator: Augusto Nardes; Acórdão 1936/2011-TCU-Plenário, Relator: Aroldo Cedraz; e Súmula-TCU 257) , haja vista que nenhum destes indica que o pregão possa ser utilizado em obras. 
28.	Argumentam que a situação de possível sobrepreço apontada no relatório não tem relação com 'a falta de adoção da modalidade pregão, preferencialmente na forma eletrônica. ' (Item 26.2 do Relatório) .
29.	Explicam ainda que existem, para definir serviços comuns de engenharia (os chamados serviços de prateleira) três características próprias: (i) disponibilidade imediata no mercado; (ii) padronização e; (iii) ausência de peculiaridade que seja afeta ao interesse da administração pública expresso no instrumento convocatório e não parece ser este o caso dos contratos relacionados a obras de pavimentação urbana - em Floriano-PI, Altos-PI, Oeiras-PI, Vila Nova do Piauí-PI e Picos-PI.
30.	Argui que o Acórdão 601/2011-TCU-Plenário (Ministro José Jorge) vedou a utilização do pregão, mesmo para projetos, bem como para serviços de natureza predominantemente intelectual, os quais requerem individualização ou inovação tecnológica, podendo apresentar diferentes metodologias e que, nessa mesma linha se posicionaram os Acórdãos do Plenário 1.760/2012, 3.144/2012 e 1.936/2011, dentre outros.
31.	Afirmam que o Instituto Brasileiro de Auditoria de Obras Públicas insere na sua lista exemplificativa de obra de engenharia exatamente a construção ou ampliação de vias públicas, caso dos contratos de repasse em apreço e que para ser caracterizado como serviço, somente se fossem referenciadas as atividades de conservação, reparação ou manutenção. 
32.	Aduzem ainda que o DNIT, em seu Manual de Terminologias, define pavimentação como 'execução de uma obra que tem por objetivo promover a integração de malha viária regional e interligar sistemas modais existentes'. Também define Obra Viária como a 'categoria de obra que se relaciona com vias'.
33.	Por fim, consideram que, quando a especialidade do objeto exigir a presença de experiências particulares para o dimensionamento da proposta de preços, como é o caso das obras, tais requisitos apontam para a inviabilidade da utilização do pregão, nos termos da citada Lei 10.520/2002.
Manifestação da Codevasf - sobrepreço no item orçamentário: 'pavimentação em paralelepípedo'
34.	Para justificar a ocorrência, os representantes da Codevasf apresentam sua manifestação à peça 82, acompanhado da Nota Técnica anexada à peça 83.
35.	Argumentam que foi seguida a legislação aplicada ao caso (Decreto 7.983/2013) , com a adoção da tabela de preços do Sinapi com composições relacionadas do item 'pavimentação em paralelepípedo', e que os convênios citados foram executados com preços inferiores aos valores máximos especificados para o Estado. 
36.	Sustentam que, por equívoco, não se percebeu que para o insumo havia uma ressalva com código 'AS' e que somente após a leitura do manual se constatou que era o preço atribuído ao Estado de São Paulo. 
37.	Ressaltam que, por ser um 'preço oficial', mantido pela Caixa Econômica Federal, com valores coletados pelo IBGE, sendo essa a fonte de pesquisa oficial do Governo Federal, imaginou-se que não haveria sobrepreço. 
38.	Consideram que a Codevasf fora induzida a erro quando da análise das planilhas de custos, seja relacionada a convênios, seja para a execução direta (decorrente de SRP empreendido por meio do Edital 06/2018) .
39.	Por fim, asseguram que a Codevasf se compromete a analisar e aprovar os custos para o insumo com os preços fornecidos pelo mercado local, não mais realizando convênio ou contrato de execução direta quando o item ou outro que seja relevante estiver com preços atribuídos para o Estado de São Paulo.
Análise das manifestações apresentadas - utilização indevida do sistema Sinapi
40.	A aceitabilidade de preços das propostas de licitantes é geralmente balizada pelos orçamentos produzidos pelos órgãos ou entidades contratantes. Isso porque, o art. 40, X, da Lei 8.666/93 impõe que os editais de licitação contenham os critérios de aceitabilidade dos preços unitários e global. Esses critérios devem ser estabelecidos tendo como referência os preços de mercado, conforme especificado no art. 48, II, da Lei das licitações.
41.	Por outro lado, os sistemas Sinapi e Sicro, desde muito tempo se tornaram as referências de preços tanto para os serviços de engenharia quanto para as obras públicas. O uso obrigatório do sistema Sinapi para precificação de obras públicas teve início com a LDO de 2003 (art. 93 da Lei 10.524/2002) . Nessa época, a regra era de que os custos unitários de materiais e serviços de obras executadas com recursos dos orçamentos da União não poderiam ser superiores a 30% em relação àqueles constantes do Sinapi.
42.	Já na LDO para o exercício de 2004 (art. 101, da Lei n. 10.707/2003) , passou-se a determinar que os custos unitários dos orçamentos não poderiam ser superiores à mediana de seus correspondentes no Sinapi, exceto para condições especiais, devidamente justificadas em relatório técnico circunstanciado, aprovado pela autoridade competente.
43.	Até 2009, isso se repetiu em todas as LDO's e o Sinapi era o único sistema que a lei exigia que fosse utilizado para a definição do preço máximo para as obras públicas custeadas com recursos da União. A partir de 2010, a LDO passou a prever a exigência de uso da tabela Sicro, voltada especificamente para a definição de preço de referência para as licitações de obras rodoviárias. Porém, já para o exercício de 2014 (Lei 12.919/2013) , a utilização obrigatória do Sinapi e do Sicro foi vetada, passando a não constar mais nas LDO subsequentes. Desde então, passaram a ser regulamentados pelo Decreto 7.983/2013.
44.	No âmbito deste Tribunal, a jurisprudência é clara no sentido de que esses sistemas oficiais devem ser utilizados como referências primárias de preços nos orçamentos dos órgãos. Admite ainda que podem ser utilizados, subsidiariamente, outros referenciais quando necessário, inclusive pesquisas de preços (Acórdão 597/2008-TCU-Plenário, Relator Ministro Guilherme Palmeira;  723/2012- Plenário, Relator Ministro Raimundo Carreiro; 2.265/2011- Plenário, Relator Ministro Substituto Augusto Sherman; 851/2009- Plenário, Relator Ministro Raimundo Carreiro; 6411/2011-1ª Câmara, Relator Ministro Substituto Augusto Sherman; 3.117/2010-2ª Câmara, Relator Ministro José Jorge e 2.637/2015-Plenário, Ministro Bruno Dantas) .
45.	Para as questões especificadas nos presentes autos, constata-se que as referências de preços para o insumo paralelepípedo estão claramente discordantes com a realidade do mercado local. A utilização do preço do insumo no mercado de São Paulo não guarda correlação com os preços praticados no mercado local. Então, nesse caso, deveriam ter sido aplicados referenciais de preços diversos, devidamente justificados.
46.	O próprio referencial da Caixa para utilização do Sinapi (livro Sinapi Metodologias e Conceitos, peça 35) considera que, ao se utilizar a Planilha Sinapi, deve-se ficar atento para os dados nela contidos e que (peça 35, p. 26) : 
'Cabe ressaltar que o orçamentista, de posse de informações sobre a origem dos preços e a metodologia de coleta empregada, deve promover os ajustes eventualmente necessários nas referências para o caso específico que quer orçar. Esta condição pode se apresentar quando as premissas de coleta de preços de insumos do SINAPI são muito diferentes do caso particular do orçamento. Como exemplos temos: 
Caso de obras de grande porte, onde a compra de material seja predominante por atacado e/ou diretamente com a indústria ou produtores; 
Circunstância de obras distantes da capital, que tenham preços de insumos locais diferenciados ou que precisam ser transportados de outro centro urbano, com a necessidade de inclusão de frete; 
Situação onde o insumo tem origem de preço 'AS' (atribuído São Paulo) e é muito significativo na curva ABC do orçamento.'
47.	A Caixa econômica Federal e a Codevasf admitem que a utilização do preço para o serviço 'pavimentação em paralelepípedo' para os convênios no Estado do Piauí estava em desacordo com os praticados no mercado local. 
48.	A Caixa, no entanto, considera que essa inconsistência se deveu à deficiência metodológica para aferição do insumo principal para o serviço. O IBGE, órgão responsável pela coleta de preços, não encontrou empresas devidamente formalizadas que pudessem fornecer os preços para o produto. Para esses casos, explica, a metodologia do sistema Sinapi é de admitir como preço aquele pesquisado no mercado de São Paulo (AS São Paulo) .
49.	Já a Codevasf considera que seguiu a legislação ao utilizar o sistema Sinapi para balizar os orçamentos e que acreditava não haver sobrepreço decorrente da adoção de um sistema oficial. Porém admite que não percebeu que o insumo contido na tabela Sinapi estava gravado como 'AS São Paulo'.
50.	Tanto a Caixa Econômica quanto a Codevasf afirmam que já adotaram providências no sentido de corrigirem, doravante, essas falhas. A Caixa afirma que o normativo AE099, desde 15/2/2019, dispõe de mecanismos que possa mitigar a aprovação de orçamentos com insumos caracterizados como 'AS São Paulo'. Por sua vez, a Codevasf afirma se comprometer a analisar e aprovar os custos para o insumo com os preços fornecidos pelo mercado local, quando os itens relevantes tiverem preços atribuídos ao mercado de São Paulo.
51.	Por outro lado, os contratos indicados no Relatório de fiscalização foram firmados com sobrepreço nos itens referentes à aquisição de paralelepípedo. Tal situação poderia não ter ocorrido, se houvesse uma acirrada competição entre os licitantes. Isso porque, os preços contidos no orçamento da Administração são os máximos admitidos. Já o licitante, com finalidade de vencer o certame, poderia ter apresentado o preço do serviço baseado no custo do insumo adequado à realidade local.
52.	Porém, ao se analisar alguns dos certames contidos nos autos (Tomada de Preços 004/2018 - Convênio 852583/2017; Concorrência 001/2018/MinCidades - Convênio 850652/Codevasf e Tomada de Preços 002/2018 - Convênios 834387/2016 - Codevasf, não se constata efetiva competição entre as licitantes, haja vista a participação de poucas empresas habilitadas e descontos ínfimos em relação ao orçamento estimado (peças 22 a 27) .
53.	O próprio relatório de fiscalização produzido pela então Secex-PI aponta sobrepreço nos convênios investigados, conforme trecho (...) da peça 73, p. 12 [itens 24 a 25 do referido relatório, acima transcritos] (...) 
54.		Nos casos ora analisados, os itens referentes à 'pavimentação' são de extrema significância nas obras. Como exemplo, o contrato firmado entre a Prefeitura de Oeiras e a empresa Construcenter Ltda. (Convênio 834387/2016 - Codevasf) , em que o serviço 'pavimentação' responde por aproximadamente 82% do custo total da obra (valor total do contrato = R$ 459.783,18 e valor total do serviço 'pavimentação' = R$ 377.778,58) . Ainda com base nessas planilhas, constata-se que apenas o insumo 'paralelepípedo granítico' equivale a 60,8 % do custo final do serviço de pavimentação (R$ 45,86/m² / R$ 75,35/m²) . Ou seja, a relevância do custo desse insumo é aproximadamente 50% do preço final da obra (peça 26, p. 4-24) .
55.		Vale destacar que o Decreto 7.983/2013 prevê a necessidade de os custos de determinado empreendimento serem adequados à realidade local, quer seja em razão da defasagem dos valores referenciais, quer seja em função da superavaliação dos parâmetros legais:
'Art. 8º Na elaboração dos orçamentos de referência, os órgãos e entidades da administração pública federal poderão adotar especificidades locais ou de projeto na elaboração das respectivas composições de custo unitário, desde que demonstrada a pertinência dos ajustes para a obra ou serviço de engenharia a ser orçado em relatório técnico elaborado por profissional habilitado.'
56.		A norma se alinha às diretrizes de uma peça de custos bem elaborada, cujo objetivo principal é apresentar a estimativa do custo do projeto de forma mais fidedigna possível, em que pesem as inúmeras variáveis presentes na execução de obras de engenharia, por mais simples que possam parecer.  
57.	Dessa forma, resta evidenciado que a não observância da legislação referente à orçamentação das obras de calçamento no Estado do Piauí, relacionadas aos diversos convênios firmados, tanto com os entes municipais (Prefeituras de Vila Nova do Piauí, Oeiras e Pimenteiras) , quanto para o Governo do Estado, configurou-se em possível dano ao erário (para os contratos já executados) , os quais devem ser apurados pelos órgãos concedentes/intervenientes, nos termos da Instrução Normativa 071/2012. Nesse trabalho, por óbvio, deverá ser avaliada a compatibilidade do valor global de cada intervenção, dada a possibilidade de compensação do superfaturamento no item paralelepípedo com outros serviços (limitação do preço global) , tal qual decidido por este Tribunal, dentre outros, no Acórdão 1727/2018-TCU-Primeira Câmara (Ministro Benjamin Zymler) :
Enunciado jurisprudência sistematizada
'Para a apuração de sobrepreço em obras já contratadas, o método adequado é o da limitação do preço global (MLPG) , que prevê a compensação entre os preços superavaliados e os subavaliados, só havendo sobrepreço ou superfaturamento se a soma dos valores superavaliados superar os subavaliados, imputando-se o sobrepreço pela diferença global. Para serviços incluídos mediante termo de aditamento contratual, a avaliação de superfaturamento é mais indicada pelo método da limitação dos preços unitários (MLPU) , que considera apenas os serviços com preço unitário acima do referencial, sem compensação com itens subavaliados.' 
58.	Para os demais contratos, em execução ou em que não houve a ocorrência de pagamentos, há que se verificar a possibilidade de aditivos contratuais com vista à repactuação em bases mais condizentes com a realidade dos preços locais, mormente quanto ao insumo 'paralelepípedo granítico'. Assim, faz-se necessária a utilização de um marco de preço diferente do Sinapi, haja vista que este sistema não contém informações seguras sobre o preço do mercado local para o referido insumo.
Análise das manifestações apresentadas - não exigência de licitação pela modalidade pregão para os contratos.
59.	A modalidade Pregão para aquisição de bens e serviços comuns foi instituída pela Lei 10.520/2002 e regulamentada pelo Decreto 5.450/2000. A contratação de serviços de engenharia por meio de pregão foi discutida intensamente por esta Corte de Contas, uma vez que, embora a Lei 10.520/2002 indicasse a aplicação da modalidade a quaisquer bens ou serviços comuns, o art. 5º do Decreto 3.555/2000 vedava, expressamente, a aplicação do pregão às contratações de obras e serviços de engenharia.
60.	Não obstante, há uma ampla jurisprudência do Tribunal considerando ser cabível a utilização do Pregão para contratação de serviços comuns de engenharia. São exemplos os Acórdão 817/2005-TCU-Primeira Câmara (Relatoria Ministro Valmir Campelo) , 286/2007-1ª Câmara (Relatoria Ministro Substituto Augusto Sherman) , 5.373/2012-2ª Câmara (Relatoria Ministro Raimundo Carreiro) e 713/2019-Plenário (Relatoria Ministro Bruno Dantas) .
61.	Por outro lado, diversos outros Acórdãos vedam a utilização da modalidade quando o objeto da contratação for uma obra ou uma de suas etapas, a exemplo dos Acórdão 980/2018-TCU-Plenário (Relatoria Ministro Substituto Marcos Bemquerer) , 592/2016-Plenário (Relatoria Ministro Benjamin Zymler) e 1.540/2014-Plenário (Relatoria Ministro Walton Alencar) .
62.	É dizer, o TCU consolidou entendimento de que a Lei 10.520/2002 e o Decreto 5.450/2005 amparam a realização de pregão para a contratação de serviços comuns de engenharia, ou seja, aqueles serviços cujos padrões de desempenho e qualidade possam ser objetivamente definidos pelo edital, por meio de especificações usuais no mercado. Porém, considera inadequada a utilização dessa modalidade para empreendimentos que não guardam essas características.
63.	A questão basilar que se põe nos presentes autos é definir se os objetos dos contratos de repasses firmados se enquadram como obras ou como serviços comuns de engenharia. A Caixa Econômica Federal defende que se trata de obras. De modo diverso, a equipe de fiscalização do TCU considera como serviços comuns de engenharia.
64.	Conforme podem ser visualizados nas peças 16 a 21, os objetos dos convênios, basicamente, são de execução de obras e serviços de pavimentação em paralelepípedo em ruas dos municípios. Porém, as planilhas anexadas dos contratos, a exemplo daquelas contidas à peça 22, p. 78-86, trazem outros serviços conjugados ao principal, tais como, terraplenagem, drenagem, calçadas e sinalização das vias, de modo que, em que pese o serviço de calçamento, por si só, possa ser considerado comum de engenharia é possível admitir que o conjunto dos serviços satisfaz à definição contida no art. 6º, I, da Lei 8.666/1993, in verbis:
'Art. 6o  Para os fins desta Lei, considera-se:
I - Obra - toda construção, reforma, fabricação, recuperação ou ampliação, realizada por execução direta ou indireta;'
65.	Dessa forma, deve ser acolhida a manifestação da Caixa Econômica Federal, quando entendeu que os contratos de repasses (Siconv) 830304, 849064, 852583, sob a sua interveniência, podem ser considerados obras de engenharia e, portanto, a estes não se aplicam os dispositivos contidos na Lei 10.520/2002 (art. 1º, caput) e o Decreto 5.450/2005 (art. 1º, caput, e art. 2º, § 1º) .
CONCLUSÃO
66.	O trabalho de fiscalização realizado pela então Secex-PI concluiu pela ocorrência de duas irregularidades na gestão de convênios que tiveram como objeto os contratos de pavimentação no âmbito estadual.
67.	A primeira das questões tratou da não adoção da modalidade pregão, por parte dos convenentes, para contratação dos serviços de engenharia. Isso foi objeto de oitiva à Caixa Econômica Federal, instituição interveniente, nos termos do Despacho do Ministro (peça 76) . A manifestação apresentada pela instituição bancária é no sentido de que os contratos seriam para execução de obras, e que, pela interpretação da legislação, não se poderia utilizar a modalidade Pregão. 
68.	Quanto a esse ponto, a análise acima considerou que as intervenções objeto do convênio se enquadrariam como obras de engenharia (art. 6º da Lei 8.666/1993) , notadamente em razão dos diversos serviços que compõem as planilhas contratadas. 
69.	Já o segundo achado de auditoria - utilização indevida do Sistema Sinapi para realizar os orçamentos das obras - o cotejo entre as manifestações apresentadas com a legislação e jurisprudência pertinentes são de que essas ocorrências geraram possível superfaturamento nos contratos. Assim, para aqueles que já foram concluídos e pagos, resta necessário avaliar a ocorrência de prejuízo global nos respectivos empreendimentos, tarefa a cargo do ente concedente, após provocação desta Corte. Trata-se de privilegiar as instancias primárias do sistema de controle da administração pública, consoante entendimento deste Tribunal.
70.	Para aqueles que ainda não foram iniciados ou mesmo parcialmente pagos, é possível que os termos sejam repactuados, com vistas a estabelecer o equilíbrio econômico-financeiro de cada um deles. Para isso, devem as entidades (Caixa Econômica Federal e Codevasf) notificar os respectivos convenentes com o objetivo de se reavaliar a justeza dos valores globais aprovados para as obras e adotarem medidas compensatórias no caso de identificação de elevação de preços sem a devida justificativa de ordem técnica.
71.	Por fim, ficou assente que a utilização do preço de referência - AS São Paulo - para aquisição do insumo 'paralelepípedo granítico' restou indevido. Assim, para efeito de repactuação dos contratos/instauração de possíveis processos de tomada de contas especial, conforme previsto no art. 8º do Decreto 7.983/2013, deve a Administração considerar os preços do mercado local.
72.	Quanto à medida cautelar sugerida pela então Secex-PI, constata-se que as informações encaminhadas pelos órgãos são no sentido de correção das inconsistências. Ademais, as referidas manifestações, a nosso ver, permitem, desde já, a apreciação conclusiva dos autos, na forma a seguir proposta, corrigindo-se os atos administrativos em desconformidade com a legislação e iniciando as providências para recomposição de eventual prejuízo sofrido pelo erário, se comprovado."
12.	Com base nessa análise, a Unidade Técnica Especializada, em pareceres uniformes, ofereceu a seguinte proposta de encaminhamento (peças 89-91) :
	"a) considerar prejudicado o pedido de medida cautelar constante na instrução à peça 73, haja vista a apreciação conclusiva dos autos e as determinações abaixo;
	b) 	determinar à Caixa Econômica Federal e à Companhia de Desenvolvimento dos Vales do São Francisco e Parnaíba - Codevasf, com fundamento o art. 250, inciso II, do RI/TCU que, no prazo de 90 (noventa) dias:
	b.1) adotem providências com vistas à apuração e quantificação dos eventuais danos incorridos nas transferências voluntárias SIAFI 830304, 849064 e 852583 (Caixa Econômica Federal) ; 850652, 834387 e 834351 (Codevasf) , em razão do sobrepreço decorrente dos serviços de pavimentação em paralelepípedo, nos termos do art. 8º da Lei 8.443/1992, do art. 197 do Regimento Interno/TCU, e da Instrução Normativa TCU 71/2012;
	b.2) na hipótese de alguns dos ajustes acima não terem produzido efeitos (pagamentos) ou que ainda seja possível retificá-los, adotem as medidas necessárias para que haja a repactuação dessas avenças com vista ao atingimento do equilíbrio econômico financeiro e a obtenção do preço de mercado local, considerando que os itens atinentes aos 'serviços de pavimentação em paralelepípedo' foram fixados com custos de insumos acima dos praticados na região, ocasionando significativo aumento no preço do serviço;
	b.3) para efeito de fixação dos preços de mercado do insumo 'fornecimento de paralelepípedo granítico', utilizem valores que reflitam as especificidades locais, devidamente fundamentados, consoante art. 8º do Decreto n. 7983/2013;
	b.4) remetam a este Tribunal as informações acerca do cumprimento dos subitens acima, incluindo o resultado das análises efetuadas;
	c) determinar à Secretaria de Fiscalização de Infraestrutura Urbana do TCU que monitore o cumprimento das deliberações acima."
É o Relatório.

Abel Luiz de Sena Neto (OAB/MG 105.965); José Cleto de Souza Coelho (OAB/PI 3.514); Paulo José Paes Vasconcelos Filho (OAB/PE 24.115) e Murilo Muraro Fracari (OAB/DF 22.934).

Não atuou.

FISCALIZAÇÃO DE ORIENTAÇÃO CENTRALIZADA DE TRANSFERÊNCIAS VOLUNTÁRIAS. ACOMPANHAMENTO NO ESTADO DO PIAUÍ. ACHADO: SOBREPREÇO NO ITEM ORÇAMENTÁRIO "PAVIMENTAÇÃO EM PARALELEPÍPEDO", DECORRENTE DA ADOÇÃO DE COMPOSIÇÃO DE CUSTO UNITÁRIO DO SINAPI COM CUSTO DE INSUMO SUPERIOR AO PRATICADO NO MERCADO LOCAL. PROPOSTA DE ADOÇÃO DE MEDIDA CAUTELAR. OITIVAS DA CAIXA E DA CODEVASF. POSSIBILIDADE DE APRECIAÇÃO CONCLUSIVA DO PROCESSO. DETERMINAÇÕES. MONITORAMENTO.

RELATÓRIO DE ACOMPANHAMENTO (RACOM)

Secretaria de Fiscalização de Infraestrutura Urbana - SeinfraUrb.

Trago à apreciação deste Colegiado Acompanhamento realizado pela Secretaria do TCU no Estado do Piauí - SEC-PI, de transferências voluntárias no Estado do Piauí que estivessem mais suscetíveis a desvio de recursos, bem como ao fornecimento de subsídios para o aprimoramento de metodologia, em implementação, de avaliação de riscos e prevenção de irregularidades na execução de transferências voluntárias. 
2.	Este trabalho compõe a Fiscalização de Orientação Centralizada - FOC em transferências voluntárias selecionadas com base em riscos, coordenada pela Secretaria do TCU no Estado do Ceará - Sec-CE. 
3.	Participaram desta FOC nove unidades técnicas que promoveram o acompanhamento relativo às transferências voluntárias nos seguintes estados: Ceará (TC Processo 040.392/2018-0) ; Goiás (TC Processo 033.529/2018-3) ; Mato Grosso (TC Processo 023.314/2018-4) , Minas Gerais (TC Processo 020.239/2018-1) ; Paraíba (TC Processo 023.298/2018-9) ; Rio Grande do Norte (TC Processo 036.869/2018-0) ; Rio Grande do Sul (TC Processo 036.479/2018-7) ; Santa Catarina (TC Processo 024.576/2018-2) ; e Piauí (TC Processo 021.296/2018-9, que ora se aprecia) . O resultado das ações fiscalizatórias está consolidado no TC Processo 020.125/2018-6, apreciado por meio do Acórdão 1048/2019-TCU-Plenário (de minha relatoria) .
4.	Segundo as conclusões da unidade consolidadora, a presente Fiscalização de Orientação Centralizada cumpriu o objetivo proposto, possibilitando a criação e a utilização de metodologia de acompanhamento de transferências voluntárias com base em risco, com a consequente priorização de instrumentos a serem auditados pelas unidades técnicas do TCU. 
5.	De modo geral, percebeu-se um incremento significativo na eficiência do processo de seleção de objetos para serem alvo de ação de controle com o uso da metodologia adotada no trabalho, que permite classificar as transferências voluntárias em níveis diferenciados de risco com base nas trilhas de auditoria previamente definidas.
6.	No que se refere especificamente a este Acompanhamento, foram verificadas seis transferências voluntárias indicadas no quadro a seguir, todas tendo por objeto a pavimentação de ruas em paralelepípedo:
	Avença
	Concedente
	Convenente
	Observações
	Recursos federais (R$) 

	Contrato de Repasse Siconv 830304
	Ministério das Cidades (extinto) 
	Secretaria das Cidades do Estado do Piauí
	Obras em Floriano/PI, Altos/PI e Picos/PI. 
As obras em Floriano/PI, no valor de R$ 1.005.193,67, estavam praticamente concluídas por ocasião da visita da equipe de auditoria em 12/2/2019 (peça 32) . Não haviam sido iniciados os serviços nos outros dois municípios, por ocasião da vistoria.
	2.965.600,00

	Contrato de Repasse Siconv 849064
	Ministério das Cidades (extinto) 
	Município de Vila Nova do Piauí/PI
	Não foi realizada verificação in loco. 
	493.100,00

	Contrato de Repasse Siconv 852583
	Ministério das Cidades (extinto) 
	Município de Oeiras/PI
	As obras foram visitadas pela equipe de auditoria em 13/2/2019 (peça 33, p. 16-19) .
	498.600,00

	Convênio Siconv 850652
	Companhia de Desenvolvimento dos Vales do São Francisco e do Parnaíba - Codevasf
	Município de Oeiras/PI
	As obras não haviam sido iniciadas até 13/2/2019, conforme verificado no local pela equipe de auditoria (peça 33, p. 2-5) ;
	800.000,00

	Convênio
Siconv 834387
	Codevasf
	Município de Oeiras/PI
	O Relatório de Acompanhamento de Empreendimentos - RAE indica 100% de execução física (peça 52, p. 20-28) . Registros fotográficos de 13/2/2019 da equipe de auditoria constam da peça 33, p. 7-14.
	475.000,00

	Convênio Siconv 834351
	Codevasf
	Município de Pimenteiras/PI
	O RAE, elaborado em 3/9/2018 por Analista da 7ª Superintendência Regional da Codevasf, indica 40,77% de execução física (peça 55, p. 93-102) . Os registros fotográficos de 14/2/2019 feitos pela equipe de auditoria constam da peça 38.
	1.900.000,00

7.	A equipe, pautando-se pelo modelo de atuação fiscalizatória para validar ou não as tipologias abrangidas neste trabalho e pelos procedimentos tendentes a responder às indagações então formuladas para esta FOC, identificou, em todas as transferências voluntárias auditadas, sobrepreço no item orçamentário de maior materialidade, "pavimentação em paralelepípedo", o qual, embora obtido do Sistema Nacional de Pesquisa de Custos e Índices - Sinapi, considerava o custo unitário do insumo paralelepípedo a valor superior ao praticado na região.
8.	A fim de prevenir a ocorrência de situações como as encontradas no achado acima, a SecPI sugeriu determinar cautelarmente:
	a) à Caixa Econômica Federal - Caixa e à Codevasf que exigissem que os orçamentos fossem feitos com base nos preços do insumo paralelepípedo praticados no mercado local, indeferindo aqueles simplesmente baseados em valores constantes do Sinapi pesquisados em São Paulo, bem assim que não aceitassem a falta injustificada da realização da modalidade licitatória pregão, preferencialmente na forma eletrônica, para a consecução de pavimentos em paralelepípedo.
	b) à Codevasf que apenas procedesse novas contratações de serviços de "pavimentação em paralelepípedo" em execução direta com base no custo do insumo paralelepípedo condizente com o praticado no mercado local, inclusive em relação às novas contratações decorrentes da ata de registro de preços de 13/12/2018, realizada pela Codevasf-7ª Superintendência Regional, por meio do Pregão Eletrônico 6/2018.
9.	Não obstante as razões expostas pela Sec-PI, determinei, com fundamento no art. 276, §§ 2º e 4º, do Regimento Interno/TCU, a realização da prévia oitiva daquelas empresas públicas, a fim de que se manifestassem acerca do sobrepreço no item orçamentário "pavimentação em paralelepípedo", decorrente de disponibilização no Sinapi de custo do insumo principal em valor superior ao obtido na região, e, ainda, da Caixa, pela não exigência de licitação pela modalidade pregão, preferencialmente na forma eletrônica, para objetos de transferências voluntárias que são considerados serviços comuns, a exemplo do ocorrido nos Contratos de Repasse 830304, 849064 e 852583, conforme apontado no Relatório de Fiscalização 449/2018.
10.	O exame das respectivas manifestações foi feito pela Secretaria de Fiscalização de Infraestrutura Urbana - SeinfraUrb, que, alfim, propôs, em essência, apreciar o processo conclusivamente, considerando prejudicado o pedido de medida cautelar sugerido na instrução à peça 73, e determinar à Caixa, em relação aos Contratos de Repasse 830304, 849064 e 852583, e à Codevasf, quanto aos Convênios 850652, 834387 e 834351, que:
	a) adotem providências com vistas à apuração e à quantificação dos eventuais danos incorridos em razão do sobrepreço no serviço de "pavimentação em paralelepípedo";
	b) na hipótese de o ajuste não ter produzido efeitos (pagamentos) ou ainda ser passível de retificação, tomem as medidas necessárias para que haja a repactuação da avença, com vista ao atingimento do equilíbrio econômico financeiro e a obtenção do preço de mercado local;
	c) para efeito de fixação do preço de mercado para o insumo "fornecimento de paralelepípedo granítico", utilizem valores que reflitam as especificidades locais, devidamente fundamentados, consoante art. 8º do Decreto 7.983/2013;
	d) remetam a este Tribunal as informações acerca do cumprimento dos subitens acima, incluindo o resultado das análises efetuadas.
11.	Concordo com a unidade especializada que o processo já reúne os elementos necessários para ser decidido no mérito.
12.	Consoante o relatório precedente, a equipe de fiscalização, ao avaliar o orçamento dos objetos das transferências voluntárias selecionadas no presente trabalho, apurou um sobrepreço da ordem de 70% no item orçamentário "pavimentação em paralelepípedo", consoante a tabela a seguir:
	Transferência
	Preço Unitário - Plano de Trabalho
	Preço Unitário - Contrato 
	Preço Referencial
	Sobrepreço

	830304
	R$ 93,91 
	R$ 93,48
	R$ 56,55
	65,29%

	849064
	R$ 98,57
	R$ 92,43
	R$ 55,50
	66,54%

	852583
	R$ 96,99
	R$ 96,75
	R$ 55,02
	75,84%

	850652
	R$ 98,03
	R$ 97,88
	R$ 55,20
	77,32%

	834387
	R$ 95,13
	R$ 95,12
	R$ 54,71
	73,86%

	834351
	R$ 93,26
	R$ 93,26
	R$ 54,37
	71,53%

	Média
	R$ 95,95
	R$ 94,82
	R$ 55,23
	71,73%

13.	Outrossim, constatou-se a mesma ocorrência na ata de registro de preços de 13/12/2018, válida por um ano, realizada pela Codevasf-7ª Superintendência Regional por meio do Pregão Eletrônico 6/2018, no valor de R$ 12 milhões, cujo preço unitário para o serviço em tela, de R$ 79,40, está 43,78% acima da média dos preços pesquisados no mercado local.
14.	A referência de preço para o serviço foi obtida a partir de trabalho realizado por equipe de auditoria do Tribunal de Contas do Estado do Piauí - TCE/PI, cujos registros constam de relatório datado de 19/12/2018 (peça 34) . Os resultados desse trabalho mostraram que o insumo mais representativo do serviço ora em evidência, o paralelepípedo, era ofertado no Estado do Piauí a valores significativamente inferiores daquele indicado no Sinapi.
15.	Com a finalidade de confirmar o preço praticado na região, a equipe de fiscalização deste Tribunal avaliou recentes contratações administrativas feitas por órgãos da Prefeitura Municipal de Teresina/PI, nas quais as composições do serviço "pavimentação em paralelepípedo" continham os custos dos insumos obtidos em pesquisas no mercado local. Da análise empreendida, verificou-se que o preço unitário médio praticado nos dez ajustes selecionados (peça 73, p. 10) para o serviço em tela foi de R$ 49,97, ou seja, ainda menor do que aquele utilizado como referência, decorrente da pesquisa feita pela equipe de auditoria do TCE/PI (R$ 53,70, quando considerado o BDI de 23,9%) .
16.	Consoante observado no mencionado relatório elaborado pelo TCE/PI (peça 34) , a partir de estudo sobre o comportamento dos preços no Sinapi ao longo do tempo (2009-2018) , o preço do insumo paralelepípedo, a partir de novembro/2014, teve um acréscimo expressivo, subindo, de um mês para o outro, de R$ 425,00 para R$ 899,98. A explicação para essa ocorrência pode estar no fato de o IBGE (responsável pela pesquisa de preço no Sinapi, conforme art. 3ª, parágrafo único, do Decreto 7.983/2013) ter passado a atribuir para o Estado do Piauí o custo do insumo pesquisado na cidade de São Paulo.
17.	Não obstante a mudança de procedimento, aparentemente indevida, visto que, de acordo com o anotado pelo TCE-PI, o mencionado insumo possuiu grande disponibilidade em todo aquele estado, a informação da origem do preço está expressa no Sinapi, para todo insumo, na composição de custos, consoante a seguinte classificação:
"C: correspondente a preço coletado pelo IBGE adotado para o mês de referência do relatório;
CR:	correspondente a preço obtido por meio do coeficiente de representatividade do insumo (metodologia família homogênea de insumos) ;
AS: Correspondente a preço atribuído com base no preço do insumo para a localidade de São Paulo (devido à impossibilidade de definição de preço para localidade em função da insuficiência de dados coletados) ." (peça 79, p.3) 
18.	Desse modo, considerando que o insumo ora em destaque era significativamente representativo no orçamento - cerca de 50% dos orçamentos totais avaliados - e estava classificado no Sinapi como "AS", deveria o orçamentista ter verificado se o valor praticado na localidade da obra era compatível com aquele obtido, pelo IBGE, na cidade de São Paulo, e, se necessário, promover correções no valor dos serviços com utilização daquele insumo.
19.	Esse procedimento está previsto no Manual do Sinapi (subitem 2.1.2) :
"Cabe ressaltar que o orçamentista, de posse de informações sobre a origem dos preços e a metodologia de coleta empregada, deve promover os ajustes eventualmente necessários nas referências para o caso específico que quer orçar. Esta condição pode se apresentar quando as premissas de coleta de preços de insumos do SINAPI são muito diferentes do caso particular do orçamento. Como exemplos temos:
 (...) 
Situação onde o insumo tem origem de preço 'AS' (atribuído São Paulo) e é muito significativo na curva ABC do orçamento."
20.	No entanto, apesar dessa orientação, não foram promovidas correções nos valores da composição do serviço de pavimentação.
21.	Em um ambiente de concorrência acirrada, entretanto, o valor tenderia a se adaptar à realidade local, mas não foi o que se constatou nos torneios licitatórios para a contratação dos objetos ora avaliados, em que houve a participação de poucas empresas. Da tabela acima (item 12) , pode-se observar que os preços contratados se aproximaram dos orçados pela administração.
22.	Atentando-se à competitividade dos certames, a Sec-PI questionou a não utilização do pregão eletrônico para a consecução de pavimentos em paralelepípedo em três contratos de repasse firmados com interveniência da Caixa. 
23.	Contudo, após o exame da manifestação dessa instituição financeira, a SeinfraUrb considerou que o conjunto de serviços previstos nos contratos se enquadraria como obra de engenharia (art. 6º da Lei 8.666/1993) , logo, não seria possível utilizar a modalidade Pregão.
24.	Não obstante esse posicionamento da SeinfraUrbana, analisando os autos, verifico que as planilhas anexadas aos contratos, trazem outros serviços conjugados ao principal (pavimentação em paralelepípedo) , tais como terraplanagem, drenagem, calçadas e sinalização de vias, os quais, em princípio, podem também ser enquadrados como serviços comuns, desde que seus padrões de desempenho e qualidade possam ser objetivamente definidos pelo edital, por meio de especificações usuais no mercado. Nesse sentido tem sido a jurisprudência desta Casa (Acórdãos do Plenário 713/2019, Min. Bruno Dantas; 3.144/2012, Min. Ana Arraes; 841/2010, Min. José Múcio Monteiro; 2.664/2007, de minha relatoria) .
25.	Dessa forma, cabe dar ciência à Caixa que, em futuras contratações de serviços comuns de engenharia, adote a modalidade pregão, preferencialmente em sua forma eletrônica, nos termos da Lei 10.520/2002, do recente Decreto 10.024/2019, bem como da jurisprudência deste Tribunal. 
26.	No que concerne especificamente ao custo do insumo paralelepípedo e, consequentemente, do preço do serviço "pavimentação em paralelepípedo" no Sinapi - Piauí, com valores acima dos praticados no mercado regional, a Caixa apresentou as seguintes considerações:
	a) o IBGE tem dificuldade de obter mensalmente o preço para todos os insumos do Sinapi em todas as Unidades da Federação, portanto, foi estabelecida metodologia para, mensalmente, informar o preço para todos os insumos ativos; nesses moldes, desde 2013, nos relatórios mensais de insumos e composições, é indicada a origem dos insumos, conforme a classificação "C", "CR", "AS" (acima especificada) ;
	b) o manual do Sinapi impõe ao orçamentista a necessidade de realização de ajustes em casos em que os insumos representativos no orçamento estejam com preço atribuído a São Paulo;
	c) em 17/8/2018, a área técnica do TCU já havia sugerido a revisão do custo do insumo em tela, mas o IBGE informou que a comercialização do paralelepípedo é feita, no Nordeste, em grande parte, de maneira informal, o que dificulta e restringe a identificação dos fornecedores que possuem CNPJ ativo; todavia, o instituto passará a implementar a coleta mensal, para o Estado do Piauí, considerando quatro de cinco locais indicados pela equipe de auditoria do TCU, bem como continuará a buscar a ampliação da amostra;
	d) o IBGE esclareceu que há diferença nas dimensões e na composição mineral das peças entre as regiões Nordeste e Sudeste, por essa razão, em 16/1/2019, a Ficha Técnica do Insumo 4385 (peça 80) foi adequada em função da regionalidade dos materiais.
27.	A Caixa acrescentou, ainda, que, com vistas a aprimorar os procedimentos adotados pela mandatária quando da análise de orçamentos, foram promovidas mudanças no normativo interno de engenharia AE099, tendo sido incluída, em 15/2/2019, a exigência de que o profissional da Caixa, ao identificar que, nos serviços relevantes, haja insumo atribuído como 'AS', deva acionar o Tomador quanto à possibilidade de atribuir um custo que reflita a realidade local ou apresentar relatório técnico elaborado por seu orçamentista justificando a manutenção do preço do insumo.
28.	A Codevasf também se manifestou sobre os preços utilizados com referência no mercado de São Paulo. Argumentou ter pensado que inexistiriam sobrepreços, pois teria sido utilizada fonte de pesquisa oficial do Governo Federal e se estaria seguindo a regra contida no Decreto 7.983/2013. Por equívoco, não teria sido atentado que, para o insumo "paralelepípedo", havia ressalva quanto à origem do preço. Para o futuro, a empresa se comprometeu a analisar e aprovar os custos para o insumo Paralelepípedo Granítico ou Basáltico para pavimentação, no Estado do Piauí, com os preços fornecidos pelo mercado local, assim como para todos os casos em que for identificado insumo relevante classificado como "AS". 
29.	Do exposto, percebo que, apesar da deficiência na aferição do preço do serviço "pavimento em paralelepípedo", para as futuras obras com demanda de paralelepípedo no Estado do Piauí, foram adotadas pela Caixa providências, em conjunto com o IBGE, de forma a evitar situações similares às aqui encontradas, com a inserção do custo do insumo "paralelepípedo" conforme pesquisa realizada no mercado local. Também foi alterado normativo interno de modo a exigir dos engenheiros e arquitetos da Caixa uma melhor avaliação do custo de insumos classificados como "AS" e representativos no orçamento. A Codevasf também se comprometeu a avaliar o preço de itens relevantes na composição de custos quando for atribuído o preço ao Estado de São Paulo.
30.	Ressalto que tanto a Caixa quanto a Codevasf não questionaram os valores utilizados como referência pela equipe de fiscalização deste Tribunal para o serviço "pavimento em paralelepípedo", que teve por base pesquisa realizada pelo TCE/PI, cujos preços obtidos foram corroborados por análise de contratações administrativas do serviço de "pavimentação em paralelepípedo" feitas por órgãos da Prefeitura Municipal de Teresina/PI (datas de abertura dos certames de março a junho de 2018) .
31.	Assim, quanto às transferências voluntárias avaliadas neste Acompanhamento, acolho a proposta da SeinfraUrb de determinar aos órgãos concedentes/intervenientes que adotem providências com vistas à:
	a) apuração e quantificação de eventuais danos incorridos na execução dos contratos, adotando, no cálculo, o método da limitação do preço global (vide Acórdãos 1.302/2015-Plénario, de minha relatoria; 3.295/2015-Plenário, Min. Bruno Dantas; e 2.510/2016-Plenário, Min. Subs. Augusto Sherman; 2.307/2017-Plenário, Min. Augusto Nardes; dentre outros) ; e
	b) repactuação, com vista ao atingimento do equilíbrio econômico financeiro e a obtenção do preço de mercado local, de ajustes que ainda não tiverem produzido efeito (pagamentos) ou ainda sejam passíveis de retificação (em execução) .
32.	Entendo pertinente, ainda, acrescentar determinação à Codevasf para que somente proceda novas contratações de serviços de "pavimentação em paralelepípedo" se os preços do insumo paralelepípedo estiverem ajustados à realidade do mercado local, incluindo-se, neste caso, aqueles contratos decorrentes da ata de registro de preços de 13/12/2018, realizada pela Codevasf-7ª Superintendência Regional por meio do Pregão Eletrônico 6/2018, no valor de R$ 12 milhões, na qual foi identificado que o preço unitário para o mencionado serviço está 43,78% acima da média do referencial. 
33.	Ressalto que, em atenção ao discutido nestes autos, o preço de mercado do insumo paralelepípedo deve ser estabelecido conforme as especificidades locais, devidamente fundamentado, consoante disposto no art. 8º do Decreto 7.983/2013.
34.	Outrossim, necessário que as mencionadas empresas públicas remetam a este Tribunal as informações acerca do cumprimento dos subitens anteriores, devendo a SeinfraUrb promover o monitoramento das determinações a serem proferidas.
35.	Por fim, devo mencionar que, enquanto os autos encontravam-se em meu gabinete, a Codevasf apresentou estudo preliminar acerca das providências que pretende adotar em relação a contratos oriundos do Pregão Eletrônico 6/2018. Esse documento, inserido à peça 93, merece ser avaliado pela SeinfraUrb, no âmbito do processo de monitoramento a ser criado. 
	Ante o exposto, manifesto-me por que seja adotada a deliberação que ora submeto a este Plenário.
T.C.U., Sala das Sessões, em 9 de outubro de 2019.
MARCOS BEMQUERER COSTA
Relator